最高法院刑事判決　　　　　　　　　　　　　　　九十三年度台上字第三八六一號
　　上　訴　人　乙○○
　　　　　　　　丙○○
　　　　　　　　　　　　二
　　　　　　　　甲○○
　　共　　　同
　　選任辯護人　文　聞律師
　　　　　　　　李傑儀律師
　　　　　　　　黃慧婷律師
右上訴人等因違反著作權法案件，不服台灣高等法院中華民國九十二年十月三十一日
第二審更審判決（九十二年度上更(一)字第二三三號，起訴案號：台灣台北地方法院檢
察署八十九年度偵字第一八五五八號），提起上訴，本院判決如左：
    主  文
原判決撤銷，發回台灣高等法院。
    理  由
本件原判決認定：
一、上訴人甲○○、乙○○、丙○○與陳冠仁（業經第一審法院判處罪刑確定）及綽
號「小李」之姓名年籍不詳成年男子五人，明知不詳姓名之成年男子所兜售之電腦遊
戲程式光碟片，透過日本商新力電腦娛樂股份有限公司（下稱新力公司）所生產之「
ＰＬＡＹＳＴＡＴＩＯＮ」、「ＰＬＡＹＳＴＡＴＩＯＮ２」（下稱ＰＳ１、ＰＳ２
）電視遊樂器執行，在輸出端電視畫面上可顯現新力公司向經濟部中央標準局（現改
制為智慧財產局，以下同）申請註冊核准之「ＰＳ設計圖」、「ＰＬＡＹＳＴＡＴＩ
ＯＮ」商標圖樣（如原判決附表一編號１、２所示）；透過日本商世雅企業股份有限
公司（ＳＥＧＡ，下稱世雅公司）所生產之「ＤＲＥＡＭＣＡＳＴ」（下稱ＤＣ）電
視遊樂器執行，則在輸出端電視畫面上可顯現世雅公司申請註冊核准之「ＳＥＧＡ」
商標圖樣（如原判決附表一編號３所示）；且於將上開電腦遊戲程式光碟片分別置入
上開遊戲主機讀取後，在輸出端電視畫面上可分別顯現日本商思奎爾股份有限公司（
ＳＱＵＡＲＥＣＯ．ＬＴＤ，下稱思奎爾公司）申請註冊核准之「ＦＩＮＡＬＦＡＮ
ＴＡＳＹ」商標圖樣（如原判決附表一編號４所示）、日本商卡波光公司（
，CAPCOM，下稱卡波光公司）申請註冊核准之「ＣＡＰＣＯＭ」商標圖樣（如原判決
附表一編號５所示）；日商可樂美股份有限公司（，英文為ＫＯＮＡＭＩＣＯ
．ＬＴＤ，下稱可樂美公司）申請註冊核准之「ＫＯＮＡＭＩ」商標圖樣（如原判決
附表一編號８所示）（以上各商標之註冊號數、專用期間及指定使用商品均詳如原判
決附表一所示）；並明知原判決附表二所示之電腦遊樂器程式之遊戲光碟片，係不詳
姓名年籍之人擅自重製新力公司、思奎爾公司、卡波光公司、可樂美公司及美商藝電
公司（Electronic Arts Inc.下稱藝電公司），或同步於中華民國管轄區域內首次發
行，或係依中美著作權協定第一條，受我國著作權法保護之著作物，竟共同基於意圖
販售營利為常業及侵害他人商標專用權之概括犯意聯絡，自民國八十九年二月初某日
起，由甲○○及綽號「小李」之成年男子在台北市○○路三二一巷十弄十號五樓處經
營光碟倉庫，由該姓名年籍不詳之成年男子處，以ＰＳ１、ＤＣ光碟片每片新台幣（
下同）十七至二十元、ＰＳ２光碟片每片四十至四十五元不等之價格購入仿冒新力公
司、世雅公司、卡波光公司、思奎爾公司、可樂美公司、藝電公司享有商標權及著作
權之盜版電腦遊戲程式光碟片後，再以ＰＳ１、ＤＣ光碟片每片二十五元、ＰＳ２光
碟片每片六十至七十元不等之價格販售交付予不特定人，先於八十九年二月間某日起
以薪資每月四萬五千元、補貼油錢五千元之代價僱用丙○○，並分別於同年六月間某
日起及七月間某日起以相同薪資僱用乙○○及陳冠仁，由丙○○、乙○○及陳冠仁為
其運送前開盜版遊戲光碟片予購買之人，賺取差價牟利，恃以為生，並以之為常業。
嗣於八十九年九月十四日晚間十一時許，為警持搜索票在前址之光碟倉庫查獲，並在
倉庫內扣得如原判決附表三所示之物。
二、丙○○、乙○○復與真實年籍不詳之成年男子譚錦淮（未經檢察官起訴）共同承
前常業意圖販賣侵害他人著作權之物營利及行使偽造私文書暨侵害他人商標專用權之
概括犯意聯絡，均明知由不詳姓名之人未經授權重製之電腦遊戲程式光碟片，透過新
力公司所生產之ＰＳ１、ＰＳ２電視遊樂器執行，在輸出端電視畫面上可顯現新力公
司申請註冊核准之「ＰＳ設計圖」、「ＰＬＡＹＳＴＡＴＩＯＮ」商標圖樣（如原判
決附表一編號１、２所示）；透過世雅公司所生產之ＤＣ電視遊樂器執行，則在輸出
端電視畫面上可顯現世雅公司申請註冊核准之「ＳＥＧＡ」商標圖樣（如原判決附表
一編號３所示）；且均明知將上開電腦程式遊戲光碟片分別置入上開遊戲主機讀取後
，於輸出端電視畫面上可分別顯現思奎爾公司申請註冊核准之「ＦＩＮＡＬＦＡＮＴ
ＡＳＹ」商標圖樣（如原判決附表一編號４所示）、日商南歌股份有限公司（Namco
Limited，下稱南歌公司）申請註冊核准之「ＴＩＭＥＣＲＩＳＩＳ」、「ｎａｍｃ
ｏ」商標圖樣（如原判決附表一編號６、７所示）、可樂美公司申請註冊核准之「Ｋ
ＯＮＡＭＩ」、「ＭＥＴＡＬＧＥＡＲＳＯＬＩＤ」商標圖樣（如原判決附表一編號
８、９所示），並明知「ＦＩＮＡＬＦＡＮＴＡＳＹⅧ」、「ＦＩＮＡＬＦＡＮＴＡ
ＳＹⅨ」電腦遊戲程式光碟片之外觀及封面紙上印有思奎爾公司上開商標圖樣、「Ｔ
ＩＭＥＣＲＩＳＩＳ２」電腦遊戲程式光碟片外觀上印有南歌公司上開商標圖樣、如
原判決附表四編號二所示之電腦遊戲程式光碟片之外觀上印有可樂美公司申請註冊核
准之「ＭＥＴＡＬＧＥＡＲＳＯＬＩＤ」商標圖樣（以上各商標之註冊號數、專用期
間及指定使用商品均詳如原判決附表一所示）；又均明知如原判決附表四編號一所示
之電腦遊樂器程式之遊戲光碟片，係不詳姓名年籍之人擅自重製新力公司、世雅公司
、思奎爾公司、卡波光公司、南歌公司、日商ＷＯＷ股份有限公司，或同步於中華民
國管轄區域內首次發行，或係依中美著作權協定第一條，受我國著作權法保護之著作
物，乙○○自九十年六月中旬起，丙○○自九十年八月一日開始，以每運送盜版電腦
遊戲程式光碟片一趟五百元至一千元之代價，受僱於譚錦淮，運送前開盜版電腦遊戲
程式光碟片至約定地點或交予購買之人，賺取差價牟利，並恃以為生以之為常業。嗣
於九十年十一月二十七日十六時許，經警在台北縣泰山鄉○○路○段九六一號地下室
查獲丙○○及乙○○，並於同址六樓倉庫查扣如原判決附表四所示之物品等情。
因而撤銷第一審關於上訴人甲○○、乙○○、丙○○部分之判決，改判論處其三人共
同以明知為侵害著作權之物，以意圖營利而交付之方法，侵害他人之著作財產權為常
業（甲○○累犯）罪刑，固非無見。
惟查：(一)、有罪判決書所記載之犯罪事實，為論罪科刑適用法律之基礎，故凡與適用
法令有關之重要事項，必須詳加認定，明確記載，然後於理由內明認定犯罪事實所
憑之證據及認定之理由，始足為適用法令之依據。原判決認定記載上訴人等侵害原判
決附表一所示告訴人新力、世雅、卡波光、思奎爾、可樂美、藝電等公司依法申請註
冊，經核准而取得專用權之商標圖樣，侵害告訴人等公司之商標專用權等情，然原判
決附表一之商標圖樣欄卻空白，並無所謂「商標圖樣」之記載，各該商標圖樣如何？
原判決並無明確之認定記載，自不足為適用法令，論以修正前商標法第六十三條（現
為第八十二條）販賣仿冒商品罪牽連犯之依據，已有未合。(二)、審判期日之訴訟程序
，專以審判筆錄為證，又卷宗內之筆錄及其他文書可為證據者，審判長應向當事人、
代理人、辯護人或輔佐人宣讀或告以要旨，刑事訴訟法第四十七條、第一百六十五條
第一項規定甚明。上開規定列於刑事訴訟法總則編，為事實審所應遵守適用；足見事
實審法院，以直接審理為原則，必需踐行法定調查程序，已顯出於審判庭之證據資料
，始得採為判決之基礎，從而採為判決基礎之證據，是否已踐行上開調查程序，自以
審判筆錄之記載為其準據。原判決說明採Play Station台灣官方網站之網頁及財團法
人台灣網路資訊中心（TWNIC）Whois資料庫資料各一份；告訴人出具經公證人認證之
聲明書；英特全公司於九十年十一月間更名為訊源國際股份有限公司之公司基本資料
查詢、變更登記申請書、公司執照、營利事業登記證；香港新力公司經公證人認證之
聲明書一份；卷附價格參考目錄等文書，作為認定上訴人等有違反著作權法等犯行之
證據，然依原審審判筆錄之記載，原審未於審判期日將上開證據向上訴人等提示給予
閱覽或宣讀或告以要旨，給予辯解之機會，即辯論終結，逕採為判決之基礎，不但與
直接審理法則有違，且有應於審判期日調查之證據未予調查之違誤。(三)、有罪判決書
所認定之事實，為判斷其適用法令當否之準據，法院應將依職權認定與論罪科刑有關
之事實，翔實記載，然後逐一說明其憑以認定之證據，並使事實認定與理由說明，互
相適合，方為合法。倘若事實認定與理由說明，不相一致，或事實或理由之記載，前
後齟齬，按諸刑事訴訟法第三百七十九條第十四款後段規定，均屬判決理由矛盾之當
然違背法令。原判決事實二認定記載「丙○○、乙○○復與真實年籍不詳之成年男子
譚錦淮共同承前常業意圖販賣侵害他人著作權之物營利及行使偽造私文書暨侵害他人
商標專用權之概括犯意聯絡，均明知由不詳姓名之人未經授權重製之電腦遊戲程式光
碟片……」等情。理由二之(六)謂：「……關於事實二部分，乙○○自九十年六月中旬
起，丙○○自九十年八月一日開始，以每運送盜版電腦遊戲程式光碟片一趟五百元至
一千元之代價，受僱於譚錦淮，運送前開盜版電腦遊戲程式光碟片至約定地點或交予
購買之人，賺取差價牟利，而連續行使該偽造新力公司、世雅公司表示授權出品用意
證明之私文書，並恃以為生以之為常業，此部分丙○○、乙○○與譚錦淮間顯具有犯
意聯絡、行為分擔至明……」等語。是否認上訴人等有行使偽造私文書之犯行？若然
，則與原判決理由四之(七)謂「上訴人等販售之仿冒電腦遊戲光碟片，既係透過電腦主
機之執行，始會出現被害人新力公司等之上開授權文字，而上訴人等於出售該遊戲光
碟片時，並未透過主機執行，將出現上開授權文字之影像畫面出示於消費顧客，尚難
認係有以之充作真正文書加以使用之意，並就所偽造文書之內容向他方有所主張，而
應負刑法之行使偽造私文書罪責」云云，及理由七謂「上訴人等販賣光碟片之行為，
並無對文書內容加以主張之事實，更無行使偽造文書之主觀犯意，自無該當行使偽造
準私文書罪之可言，要難以刑法第二百十六條、第二百二十條第二項、第二百十條罪
名相繩」等語之說明，有不相適合之矛盾。上訴人等上訴意旨指摘原判決不當，尚非
全無理由，應認仍有撤銷發回更審之原因。至原判決理由七說明不另為無罪之諭知部
分，基於審判不可分原則，併予發回。又商標法已於九十二年五月二十八日修正公布
並自公布日起六個月後施行，更審結果，如認上訴人等有違反商標法之情事，宜注意
有無新舊法之比較適用問題。
據上論結，應依刑事訴訟法第三百九十七條、第四百零一條，判決如主文。
中　　　華　　　民　　　國　　九十三　　年　　　七　　　月　　二十九　　日
                              最高法院刑事第十二庭
                                  審判長法官  陳　正　庸
                                        法官  賴　忠　星
                                        法官  王　居　財
                                        法官  張　清　埤
                                        法官  林　開　任
      右正本證明與原本無異
                                              書  記  官
中　　　華　　　民　　　國　　九十三　　年　　　八　　　月　　　六　　　日
                                                                        Ｖ
